ACORDAO-COMPLETO-2506491

ACÓRDÃO 327/2022 ATA 6/2022 - PLENÁRIO

VISTOS, relatados e discutidos estes embargos de declaração interpostos pela Companhia de Desenvolvimento dos Vales do São Francisco e do Parnaíba (CODEVASF) contra o Acórdão 1932/2021-TCU-Plenário, que tratou de representação formulada pela Secretaria de Fiscalização de Pessoal (Sefip) em face de supostas irregularidades na percepção acumulada de parcela incorporada de função com nova gratificação pelo exercício de função comissionada por empregados da mencionada empresa pública;
ACORDAM os Ministros do Tribunal de Contas da União, reunidos em Sessão do Plenário, diante as razões expostas pelo Relator, com fulcro nos arts. 32, inciso II, e 34 da Lei 8.443/1992 c/c os arts. 277, inciso III, e 287 do Regimento Interno/TCU, em:
9.1. conhecer dos Embargos de Declaração para, no mérito, rejeitá-los e manter inalterada a deliberação embargada;
9.2. dar ciência da presente deliberação ao embargante.

Embargos de declaração contra acórdão que apreciou representação acerca de irregularidades na percepção acumulada de parcela incorporada de função com nova gratificação pelo exercício de função comissionada por empregados da entidade.

Companhia de Desenvolvimento dos Vales do São Francisco e do Parnaíba.

3. Interessados/Responsáveis/Recorrentes:
3.1. Recorrente: Companhia de Desenvolvimento dos Vales do São Francisco e do Parnaíba (00.399.857/0001-26).

13.1. Ministros presentes: Bruno Dantas (na Presidência), Walton Alencar Rodrigues, Benjamin Zymler, Augusto Nardes, Aroldo Cedraz (Relator), Vital do Rêgo, Jorge Oliveira e Antonio Anastasia.
13.2. Ministros-Substitutos presentes: Augusto Sherman Cavalcanti, Marcos Bemquerer Costa e Weder de Oliveira.

AROLDO CEDRAZ

Ministro Aroldo Cedraz.

Cuidam os autos de embargos de declaração interpostos (peça 22) pela Companhia de Desenvolvimento dos Vales do São Francisco e do Parnaíba (CODEVASF) contra o Acórdão 1932/2021-TCU-Plenário, transcrito a seguir:
III - DA NECESSIDADE DE INTEGRAÇÃO DO DECISUM
O acórdão em referência, emitido pelo Plenário desta reverenda Corte de Contas, determinou à Codevasf que em 45 (quarenta e cinco) dias adote medidas para correção de supostas irregularidades, tendo em vista que a "gratificação de função de confiança-valor garantido" foi considerada nula:
 (...) 
Em que pese o brilhantismo de que comumente se revestem as decisões deste e. Tribunal, tem-se que há necessidade de integração do decisum, nos termos que seguem.
III.1 - Da aplicação do enunciado de Súmula nº 372 do TST
No item 9.2 do Acórdão, foi determinada a exclusão das incorporações de função estabelecidas com fundamento na Súmula 372 do TST e Resoluções nº 186 e 475 da Codevasf por ser fundamento nulo para consubstanciação da parcela.
Contudo, no relatório, este magnânimo Tribunal confirmou que a Codevasf submete-se ao regime jurídico próprio das empresas privadas, inclusive quanto à obrigações trabalhistas, já que aplica-se o art. 173, §1º, II da CF. Apesar de reconhecidamente se submeter ao regime trabalhista, no Relatório consta que não se pode aplicar a Súmula 372 do TST, já que, segundo este Tribunal, não há respaldo legal e há manifesta contrariedade ao art. 1º, II, b, da Resolução n. 9, de 08/10/1996 da Secretaria de Coordenação e Governança das Empresas Estatais- SEST.
Ocorre que sobredito precedente é extraído da interpretação de garantia constitucional que não admite redução salarial (art. 7º, VI, da Constituição da República) :
I - AGRAVO DE INSTRUMENTO EM RECURSO DE REVISTA. PROCESSO REGIDO PELA LEI 13.015/2014. EXERCÍCIO DE CARGO EM COMISSÃO POR MAIS DE 10 ANOS. RETORNO AO CARGO EFETIVO. INCORPORAÇÃO DE GRATIFICAÇÃO DE FUNÇÃO. ADICIONAL COMPENSATÓRIO PREVISTO EM REGULAMENTO EMPRESARIAL. PREVALÊNCIA DA SÚMULA 372 DO TST.
Demonstrada possível violação ao art. 7º, VI, da Constituição Federal, verifica-se hipótese viabilizadora do conhecimento do recurso de revista, dando-se provimento ao agravo de instrumento para melhor análise do recurso de revista.
Agravo de instrumento provido. 
II - RECURSO DE REVISTA REGIDO PELA LEI 13.015/2014. EXERCÍCIO DE CARGO EM COMISSÃO POR MAIS DE 10 ANOS. RETORNO AO CARGO EFETIVO. INCORPORAÇÃO DA GRATIFICAÇÃO DE FUNÇÃO. ADICIONAL COMPENSATÓRIO PREVISTO EM REGULAMENTO EMPRESARIAL. PREVALÊNCIA DA SÚMULA 372 DO TST. A incorporação da função exercida por mais de dez anos decorre do princípio da estabilidade financeira, previsto no art. 7º, VI, da Constituição Federal, consoante entendimento consubstanciado na Súmula 372 do TST. [...] Precedentes da SBDI-1 de Turmas desta Corte. Recurso de revista conhecido e provido.
 (TST - RR 111915320135180004, Relatora Ministra Delaíde Miranda Arantes, julgado em 03/06/2020, 2ª Turma, publicado no DEJT em 05/06/2020) 
Desta feita, tem-se que a incorporação efetuada pela Empresa está de acordo com a disciplina constitucional e trabalhista sobre o tema, sendo o que ressai dos itens 15 e 16 do Relatório de referência:
15. Nos termos do inciso II do §1º do art. 173 da CF/1988, as empresas públicas se sujeitam ao regime jurídico próprio das empresas privadas, inclusive quanto aos direitos e às obrigações trabalhistas, nesse sentido prevê o art. 12 da Lei 6.088/1974, que a CODEVASF terá seu pessoal regido pela Consolidação das Leis do Trabalho-CLT.
16. Além desses regimes jurídicos afetos à Codevasf, sob o ângulo processual, nos termos do art. 109, inciso I, c/c o art. 114, inciso I, ambos da CF/88, compete a Justiça do Trabalho processar e julgar questões afetas às relações do trabalho de empregados públicos com as empresas públicas.
Assim, a tese de que não há competência da Justiça Laboral para criar gratificações é contraditória à aplicação de tal contexto normativo. Isso porque não se trata de criação de verba, mas de aplicação de preceito constitucional no que tange a verba criada previamente. Veja que se toda e qualquer súmula decorre de decisões reiteradas dos Tribunais Judiciários e estas decisões advêm de interpretação constitucional, é contraditório afirmar que deve ser observada a normatividade trabalhista sem, contudo admitir aplicação da Súmula 372 do TST. Questiona-se a equivocada aplicação do princípio do conglobamento.
Portanto, requer a embargante seja esclarecida a contradição entre a determinação para aplicação dos preceitos trabalhistas apenas em parte. Ou seja, necessário seja esclarecida a afirmação do e. Tribunal de que aplica-se a CLT aos funcionários da Codevasf, com proibição de submissão à Súmula 372 do TST - decorrente do princípio constitucional da proibição de redução salarial (art. 7º, VI, da CF) .
III.2 - Da aplicação do acórdão e decisões contrárias transitadas em julgado
Faz-se mister destacar que as decisões e orientações internas desta Empresa advieram de julgados da Justiça do Trabalho que passou a aplicar de forma ampla a Súmula 372 do TST. Assim, foram expressões para minimizar os gastos do erário.
Assim, destacam-se alguns dos processos trabalhistas que tramitaram perante o TRT 10ª Região por meio dos quais empregados da Codevasf tiveram o direito à incorporação reconhecido: 0000186-51.2021.5.10.0012, 0000258-20.2016.5.10.0010, 0000523-44.2019.5.10.0001, 0000869-20.2014.5.10.0017, 0000872-15.2017.5.10.0002, 0001054-80.2010.5.05.0003, 0001285-85.2014.5.10.0017, 0001308-11.2017.5.10.0022, 0001333-30.2017.5.10.0020, 0001333-48.2017.5.10.0014, 0001347-62.2017.5.10.0004, 0001355-32.2010.5.10.0021, 0001418-34.2017.5.10.0014, 0001498-74.2017.5.10.0021, 0001668-73.2017.5.22.0001, 0001717-69.2016.5.10.0006, 0003000-60-60.2007.5,10.0001, 0008700-88.2006.5.10.0021, 0010800-67.2006.5.10.0004, 0024600-21.2009.5.10.0017, 0036400-03.2005.5.10.0012, 0039100-66.2007.5.10.0016, 0063200-17.2004.5.10.0008, 0067100-92.2005.5.10.0001, 0067600-27.2006.5.10.0001, 0093000-73.2007.5.10.0012, 0094300-96.2009.5.10.0013, 0097600-91.2008.5.10.0016, 0107700-96.2008.10.0019, 0107800-57.2008.5.10.0017, 0109100-96.2008.5.10.0003, 0119600-70.2008.5.10.0021, 0119600-97.2008.5.10.0012, 0126000-39.2008.5.10.0009, 0141100-73.2009.5.10.0017, 0170800-50.2004.5.05.0004, 0208300-06.2009.5.10.0015, etc.
Ressalta-se, inclusive, que recentemente alguns empregados alcançaram a percepção da verba por intermédio de decisão antecipatória, como no caso do empregado Jean Wellington Ramos da Silva, que teve o direito reconhecido em 30/03/2021 na RT nº 0000186-51.2021.5.10.0012:
Assim, em caráter excepcional, o pedido de antecipação DEFIRO dos efeitos da tutela, nos termos do art. 300 do CPC, determinando que a Ré comprove, no prazo de 40 dias, a inclusão, na folha de pagamento do obreiro, da incorporação de função, considerando-se as funções gratificadas exercidas de 28/11/2001 até 10/11/2020, no valor médio das funções exercidas, até o trânsito em julgado da sentença a ser proferida na presente ação, sob pena de aplicação de multa diária de R$1.000,00, limitada a R$ 20.000,00.
Assim, no item 9.2.2 do Acórdão n. 1932/2021- PL, foi determinado que as incorporações de "gratificação de função de confiança-valor garantido", fossem consideradas nulas e imediatamente retiradas, conforme o prazo estipulado; porém, este Tribunal nada dispôs acerca dos empregados que incorporaram a função aos seus vencimentos por decisão judicial. Considerando que ambas as dicções ressaem da mesma origem legal e jurisprudencial, faz-se necessário que tal omissão seja esclarecida a fim de que não se apliquem situações anti-isonômicas para os obreiros.
III.3 - Da necessidade de esclarecimento quanto à percepção adicional de nova função ocupada pelo empregado que teve a "gratificação de função de confiança-valor garantido" retirada de seu salário.
Outrossim, o item 9.2.2 do Acórdão n. 1932/2021- PL determinou que além de abster-se de pagamento da incorporação de função, deve também a Codevasf parar de pagar "qualquer percentual pelo exercício atual de função de confiança, por ausência de amparo legal".
Há clara omissão deste Tribunal de Contas, tendo em vista que se foi exigido que se retirasse a parcela de função incorporada, com base em qual norma deve-se abster de pagar a atual função exercida pelo empregado, já que à Administração é vedado o enriquecimento ilícito? Se o empregado ocupa nova função, não seria devido o recebimento da respectiva gratificação?
Logo, pleiteia-se que este Tribunal esclareça quanto ao pagamento de atual função exercida pelo empregado que teve a "gratificação de função de confiança-valor garantido" retirada de seu salário.
III.4 - Da necessidade de esclarecimento quanto à possibilidade de contraditório e ampla defesa
O Acórdão em questão explicitou que os empregados não deverão ressarcir qualquer valor até a ciência da presente decisão pela entidade gestora:
9.3. dispensar o ressarcimento das quantias indevidamente recebidas de boa-fé pelos empregados da Codevasf, nos termos do enunciado da Súmula TCU nº 249/2007, até a ciência da presente decisão pela entidade gestora;
Todavia, anteriormente, foi definido que a todos os empregados atingidos pela redução da incorporação de função, fosse garantido a ampla defesa e o contraditório:
9.2.3. garanta o exercício do contraditório e da ampla defesa aos empregados eventualmente atingidos pelos itens 9.2.1. e 9.2.2., previamente à implementação das medidas que lhes afetem diretamente;
Ocorre que não encontra ressonância no preceito constitucional de ampla defesa e contraditório qualquer tipo de consequência para pessoa natural após ciência dada por terceiros.
Veja-se que no item 9.2.3 o Acórdão determina que somente se deve retirar o valor debatido da remuneração do empregado após o contraditório e a ampla defesa. No entanto, o item 9.3 sinaliza ressarcimento de quantias antes mesmo da ciência da decisão pelo empregado, mas sim pela unidade gestora.
Conforme determinado, o empregado não teria o direito de exercer o contraditório e ampla defesa antes de ter a verba retirada de seus proventos? Caso seja cumprido à risca o item 9.3, não será assegurada a ampla defesa e nem o contraditório ao funcionário no que tange ao ressarcimento da verba e, por consequência, a Constituição Federal não será observada. Isto posto, requer que seja sanada esta contradição.
III.5 - Da contradição relativa à competência do TCU de proferir decisão afeta ao Direito do Trabalho
O Relatório afirma que não compete ao TCU dispor a respeito de matéria trabalhista, contudo, logo em seguida, o próprio julgador se contradiz e afirma que as incorporações de gratificação de função de confiança-valor garantido são nulas. Ou seja, inicialmente, a Corte afirma que não pode proferir julgamento sobre as incorporações de função, porém, imediatamente após, profere julgamento declarando nula estas incorporações:
42. Sobre a Súmula 372 do TST, na qual se ampararam os diversos pareceres e decisões dos agentes da Codevasf favoráveis a incorporação, vale dizer que não compete à Corte de Contas decidir se funções são ou não devidas aos empregados da Codevasf abrangidos por esta representação.
43. São causas de natureza trabalhista e devem ser processadas e julgadas pelos órgãos judiciários trabalhistas, aos quais o Tribunal de Contas da União não está subordinado, sob pena de se descaracterizar as competências constitucionais e legais da Corte de Contas, que independem de decisões judiciais não lhes dirigidas diretamente. De outra maneira, eventual aplicação do referido Enunciado 372 do TST deve ser buscada pelos empregados diretamente na Justiça competente.
44. Portanto, as incorporações de "gratificação de função de confiança-valor garantido" a empregados da Codevasf, com base no enunciado da Súmula 372/TST e nas Resoluções 186 de 06/03/2008 e 475, de 06/07/2016, são ilegais e devem ser anuladas com efeitos ex tunc, porque nula desde a origem.
Devido a este entendimento, o Tribunal determinou, em seu Acórdão, que se "adote providências para tornar nula e atribuir efeitos ex tunc às incorporações de "gratificação de função de confiança-valor garantido", concedidas com base no enunciado da Súmula 372-TST e nas Resoluções Codevasf 186 de 06/3/2008 e 475, de 06/7/2016, excluindo essa vantagem do contracheque de todos os empregados da companhia".
Determinação esta, como já apresentado anteriormente, evidentemente contraditória, tendo em vista que o próprio Tribunal de Contas certificou que não é de sua competência o julgamento de matérias trabalhistas.
Logo, o item 9.2 do presente Acórdão, enodoa-se incompatível com a coisa julgada firmado em arestos proferidos em casos concretos pelo TST ao determinar que as incorporações de "gratificação de função de confiança- valor garantido" concedidas com base na Súmula 372 do TST são indevidas.
Nestes termos, percebe-se que houve contradição no julgado, na medida em que o TCU se declarou incompetente para julgar matérias trabalhistas e seguidamente afirmou que as incorporações de "gratificação de função de confiança-valor garantido" não são devidas, apesar de serem afetas ao Direito Laboral.
IV - DOS PEDIDOS
ANTE O EXPOSTO, tendo em vista a existência de omissão e contradição no Acórdão, pugna a Embargante pelo conhecimento e provimento dos presentes embargos declaratórios para que integre o Acórdão, no sentido de: a) esclarecer a aplicação de preceitos trabalhistas sem, contudo, aplicar a Súmula 372 do TST, decorrente da interpretação do art. 7º, VI, da Constituição da República; b) esclarecer a não aplicação da Súmula 372 do TST, considerando que o Tribunal Trabalhista respectivo concedeu diversas decisões judiciais transitadas em julgado no sentido; c) delinear a aplicação do acórdão debatido em consonância com as decisões judiciais contrárias; d) esclarecer como será feito o pagamento dos empregados que tenham função incorporada (inclusive por decisão judicial) e estão atualmente em exercício de função de confiança; e) especifique a possibilidade de ressarcimento da verba indevidamente percebida apenas após notificação e f) esclareça a contradição de o TCU ser incompetente para analisar matérias trabalhistas mas determinar a não aplicação de preceito daquela natureza - inclusive com sentenças transitadas em julgada no sentido.
	É o relatório.

Sergio Ribeiro Muylaert (1292/OAB-DF), Vanessa Vieira de Castro (25470/OAB-BA), Luísa Thomé Queiroz de Carvalho e outros, representando Companhia de Desenvolvimento dos Vales do São Francisco e do Parnaíba.

Procurador Rodrigo Medeiros de Lima.

REPRESENTAÇÃO. PESSOAL. EMPREGADOS PÚBLICOS. ACUMULAÇÃO DE GRATIFICAÇÃO DE FUNÇÃO INCORPORADA COM NOVA FUNÇÃO DE CONFIANÇA. AUSÊNCIA DE FUNDAMENTO LEGAL. AUSÊNCIA DE DOTAÇÃO ORÇAMENTÁRIA. PROCEDÊNCIA. DETERMINAÇÃO PARA O SANEAMENTO DA IRREGULARIDADE. RECOMENDAÇÃO. CIÊNCIA. EMBARGOS DE DECLARAÇÃO. CONHECIMENTO. AUSÊNCIA DE OMISSÃO, OBSCURIDADE OU CONTRADIÇÃO. REJEIÇÃO. CIÊNCIA.

REPRESENTAÇÃO (REPR)

Secretaria de Fiscalização de Integridade de Atos e Pagamentos de Pessoal e de Benefícios Sociais (Sefip).

Trago a apreciação do colegiado os embargos de declaração interpostos (peça 22) pela Companhia de Desenvolvimento dos Vales do São Francisco e do Parnaíba (CODEVASF) contra o Acórdão 1932/2021-TCU-Plenário (peça 16) , que tratou de representação formulada pela Secretaria de Fiscalização de Pessoal (Sefip) em face de supostas irregularidades na percepção acumulada de parcela incorporada de função com nova gratificação pelo exercício de função comissionada por empregados da mencionada empresa pública.
2.	Constato que o interessado, legitimado no processo, foi notificado da deliberação recorrida no dia 19/8/2021 (peça 19) , e que os embargos declaratórios foram interpostos pela primeira vez, no dia 30/8/2021, dentro do prazo de dez dias, conforme previsto no art. 34, §1º, da Lei 8.443/92. Satisfeitos os requisitos de admissibilidade, conheço dos presentes embargos de declaração.
3.	Em síntese, o embargante aborda cinco pontos em seu arrazoado, que se encontram resumidos ao final da peça recursal, visando:
"a) esclarecer a aplicação de preceitos trabalhistas sem, contudo, aplicar a Súmula 372 do TST, decorrente da interpretação do art. 7º, VI, da Constituição da República;
b) esclarecer a não aplicação da Súmula 372 do TST, considerando que o Tribunal Trabalhista respectivo concedeu diversas decisões judiciais transitadas em julgado no sentido;
c) delinear a aplicação do acórdão debatido em consonância com as decisões judiciais contrárias;
d) esclarecer como será feito o pagamento dos empregados que tenham função incorporada (inclusive por decisão judicial) e estão atualmente em exercício de função de confiança;
e) especifique a possibilidade de ressarcimento da verba indevidamente percebida apenas após notificação e; 
f) esclareça a contradição de o TCU ser incompetente para analisar matérias trabalhistas mas determinar a não aplicação de preceito daquela natureza - inclusive com sentenças transitadas em julgada no sentido."
4.	Feito esse breve relato da peça recursal, passo a decidir. 
5.	Os embargos não merecem ser acolhidos pelas seguintes razões.
6.	Considerando as questões apresentadas pelo embargante, antes de adentrar nos questionamentos e esclarecimentos, entendo pertinente trazer à baila o seguinte trecho do Acórdão 3339/2013-TCU-Primeira Câmara (Min. Walton Alencar Rodrigues) , que é elucidativo sobre as omissões e contradições sanáveis em sede de embargos:
"A omissão para o acolhimento dos declaratórios é a que diz respeito à questão que deveria ter sido apreciada pelo colegiado, mas não o foi. Não constitui omissão ou contradição a adoção de entendimento diverso do preferido pela parte, segundo seus próprios critérios de justiça e de acordo com sua particular interpretação das leis e da jurisprudência. Não há falar em omissão quando o acórdão analisa todas as questões submetidas a exame e as decide com base em teses jurídicas, jurisprudência, interpretação de leis e análise dos fatos que são diversos dos que os jurisdicionados entendem como mais adequados. (...) 
A contradição deve estar contida nos termos do decisum atacado, este compreendido no âmbito desta Corte como o conjunto: Relatório, Voto e Acórdão. Não cabe alegação de contradição entre o acórdão embargado e 'doutrina', 'jurisprudência' ou mesmo 'comando legal'. A alegação é pertinente em recurso de reconsideração ou pedido de reexame, no qual o comando atacado é contrastado com a jurisprudência, a doutrina e o ordenamento jurídico. 'Entretanto, é descabida em embargos de declaração, cuja única finalidade é esclarecer ou integrar a decisão embargada, excepcionalmente modificando-a."
7.	Em relação ao primeiro pedido, o embargante defendeu que não houve criação de verba remuneratória, mas que o pagamento da parcela ora questionada decorreria da aplicação, pela Justiça do Trabalho, de preceitos trabalhistas. Ocorre que, conforme demonstrado no relatório que fundamentou o acórdão embargado, cujo trecho transcrevo a seguir, uma vez que a Codevasf é uma empresa estatal, as parcelas remuneratórias da companhia devem sua criação aos ditames legais, o que no caso não ocorreu, senão vejamos:
17.	Contudo, essa competência da Justiça do Trabalho para tratar de temas trabalhistas, a priori, não lhe atribui poder para a criação de gratificações no âmbito das empresas públicas como o pagamento de funções de confiança para fins de estabilidade financeira, enunciado do verbete da Súmula 372/TST. Isso porque antes de ser reconhecido como um direito individual do empregado, qualquer parcela remuneratória das empresas estatais deve sua criação aos ditames legais, sob pena de ser, não só o direito individual, mas a própria estrutura remuneratória da empresa eivada de vício insanável. 
8.	Ainda que o pleito de esclarecimento tenha sido apresentado sob a forma de questionamento, fica patente que a tese defendida pelo recorrente não se amolda aos conceitos de omissão e contradição passíveis de saneamento via embargos de declaração.
9.	O mesmo ocorre no segundo e no terceiro pontos apresentados pelo recorrente. No segundo ponto indicou que o Tribunal não se posicionou sobre os empregados que incorporaram a função aos seus vencimentos por decisão judicial, embora essa questão específica não tenha sido apreciada na deliberação recorrida, considerando que se tratou de representação acerca de pagamentos irregulares autorizados em face de decisões administrativas da Codevasf, não tendo sido colacionadas aos autos supostas decisões judiciais específicas a amparar os referidos pagamentos. Ressaltou que "ambas as dicções ressaem da mesma origem legal e jurisprudencial, [por isso] faz-se necessário que tal omissão seja esclarecida a fim de que não se apliquem situações anti-isonômicas para os obreiros". 
10.	Na terceira questão requereu o delineamento da aplicação do acórdão em consonância com as decisões judiciais contrárias.
11.	Mesmo não se tratando de omissões passíveis de serem corrigidas por meio de embargos declaratórios, transcrevo o seguinte trecho da instrução elaborada pela Sefip, parte do relatório que fundamentou o acórdão combatido, para relembrar que as duas questões foram enfrentadas no julgado recorrido.
42. Sobre a Súmula 372 do TST, na qual se ampararam os diversos pareceres e decisões dos agentes da Codevasf favoráveis a incorporação, vale dizer que não compete à Corte de Contas decidir se [as] funções são ou não devidas aos empregados da Codevasf abrangidos por esta representação.
43. São causas de natureza trabalhistas e devem ser processadas e julgadas pelos órgãos judiciários trabalhistas, aos quais o Tribunal de Contas da União não está subordinado, sob pena de se descaracterizar as competências constitucionais e legais da Corte de Contas, que independem de decisões judiciais não lhes dirigidas diretamente. De outra maneira, eventual aplicação do referido Enunciado 372 do TST deve ser buscada pelos empregados diretamente na Justiça competente. (grifo meu) 
12.	No quarto questionamento, o embargante requer esclarecimento quanto ao pagamento de atual função exercida pelo empregado que teve a "gratificação de função de confiança-valor garantido" retirada de seu salário. Quanto ao tema, verifico que a fundamentação para a determinação contida no item 9.2.2. do Acórdão combatido encontra-se no trecho do relatório transcrito a seguir:
28. Ora, não pode o administrador público utilizar dessa opção para dar repique na remuneração dos empregados. Deve ser usada sim como incentivo financeiro e também para tornar atraente o exercício de funções da empresa. Na forma como foi concebida no PFG, não resta dúvida da legalidade e moralidade do pagamento, mas paga acumuladamente com função já incorporada pelo empregado transborda esses princípios jurídicos.
29. Como se disse na peça inaugural da representação, a opção não atende ao interesse da empresa, ao revés, se tornou causa de prejuízo financeiro, porque capaz de incentivar que o empregado se afaste de sua função apenas para incorporá-la a sua remuneração, e ao depois retorna para mesma ou outra função com o acréscimo percentual desta mesma ou outra função. Não bastasse, também, traz risco à gestão administrativa, vez que "algumas chefias da empresa ficam sem titular por meses, e/ou com um mesmo substituto para áreas distintas da Superintendência" (peça 1) . Por exemplo, em consulta ao site da Codevasf, em 07/10/2020 (peça 7) , verifica-se que a 6ª Superintendência Regional - Juazeiro (BA) e a 5ª Superintendência Regional - Penedo (AL) estão sem titulares na função de superintendente.
30. Dessa forma, o pagamento pelo exercício de função de confiança com acréscimo de 40% para empregados da Codevasf que tenham em sua remuneração incorporação de função não encontra respaldo em qualquer norma legal ou infralegal bem como não atende aos interesses morais da empresa pública. Por isso, o pagamento como feito fere o princípio da legalidade e da moralidade administrativa.
31. Por tais razões, deve ser determinado à Companhia proceda à verificação do pagamento cumulativo de parcela incorporada e de percentual de função de confiança, promova a correção dos pagamentos no Siape e abstenha-se de pagar aos seus empregados com função incorporada qualquer percentual pelo exercício atual de função de confiança.
13.	No quinto ponto trazido pelo embargante, a Codevasf indaga se o empregado não teria o direito de exercer o contraditório e ampla defesa antes de ter a verba retirada de seus proventos. Isso decorre da interpretação do recorrente de que, "caso seja cumprido à risca o item 9.3, não será assegurada a ampla defesa e nem o contraditório ao funcionário no que tange ao ressarcimento da verba e, por consequência, a Constituição Federal não será observada".
14.	Recorro à leitura dos itens 16 e 17 do voto condutor como forma de ajudar na interpretação necessária da questão:
16. Portanto, e considerando não haver norma específica autorizando os pagamentos impugnados, a Codevasf deve excluir a rubrica relativa à incorporação de gratificação de todos os empregados que a recebem, após oportunizar o exercício do contraditório e da ampla defesa.
17. Ademais, verifico que o Tribunal pode, nos termos do enunciado da Súmula TCU 249, dispensar o ressarcimento das quantias indevidamente recebidas de boa-fé pelos empregados públicos da estatal até a ciência da presente deliberação.
15.	Assim, as parcelas remuneratórias indevidas, mas recebidas de boa-fé pelos empregados da Codevasf até a ciência do acórdão embargado, foram dispensadas de ressarcimento. Ou seja, até a ciência do acórdão, nenhum dos empregados públicos terá que devolver a parcela remuneratória considerada ilegal.
16.	Após essa data, todavia, o gestor deverá garantir o exercício do contraditório e da ampla defesa aos empregados públicos afetados pela decisão e, caso as parcelas indevidas continuem sendo pagas, o empregado público terá que ressarcir aos cofres da empresa pública o montante relativo à quantidade de parcelas recebidas após a ciência do acórdão.
17. 	Por último, no que tange a suposta contradição acerca da incompetência do TCU para analisar matérias trabalhistas, mas determinar a não aplicação de preceito daquela natureza recorro ao seguinte trecho da instrução da unidade técnica:
41. Ainda, enfatize-se que os regimes jurídicos das empresas públicas sofrem mitigação por normas de interesse público, capazes de derrogar normas de direito privado. Caso do ingresso por meio de concurso público, e do estabelecido no enunciado da Súmula n.º 114 do TRT/4ª Região, pois adotou os incisos XVII, XVI e XIV do Art. 37 da CF/1988, na vedação à acumulação de incorporação da gratificação de função com o pagamento de nova gratificação de função:
EMPREGADO PÚBLICO. CUMULAÇÃO DE PAGAMENTO DE GRATIFICAÇÃO DE FUNÇÃO INCORPORADA COM NOVA GRATIFICAÇÃO DE FUNÇÃO. O empregado público que tem incorporada aos seus vencimentos uma gratificação de função não mais exercida (Súmula nº 372, item I, do TST) não pode receber cumulativamente o pagamento de nova gratificação de função, de forma integral, tendo em vista a vedação contida no art. 37, incisos XIV, XVI e XVII, da Constituição da República, caso em que ele deverá optar por uma das gratificações."
42. Sobre a Súmula 372 do TST, na qual se ampararam os diversos pareceres e decisões dos agentes da Codevasf favoráveis a incorporação, vale dizer que não compete à Corte de Contas decidir se funções são ou não devidas aos empregados da Codevasf abrangidos por esta representação.
43. São causas de natureza trabalhistas e devem ser processadas e julgadas pelos órgãos judiciários trabalhistas, aos quais o Tribunal de Contas da União não está subordinado, sob pena de se descaracterizar as competências constitucionais e legais da Corte de Contas, que independem de decisões judiciais não lhes dirigidas diretamente. De outra maneira, eventual aplicação do referido Enunciado 372 do TST deve ser buscada pelos empregados diretamente na Justiça competente.
18. 	Assim, após perpassar por cada um dos pontos suscitados pelo embargante, concluo que os supostos vícios no referido Acórdão 1932/2021-TCU-Plenário não ficaram evidentes. Há, todavia, uma tentativa, ainda que disfarçada de questionamentos, de se promover a indevida rediscussão de mérito pela estreita via dos embargos de declaração.
19. 	Ressalto que em homenagem ao devido processo legal, o embargante poderá eventualmente manejar os supervenientes recursos legalmente cabíveis para a efetiva rediscussão futura de mérito do feito, sem a restrição imposta ao recurso ora analisado.
	Diante de todo o exposto, VOTO no sentido de conhecer dos presentes embargos de declaração para, no mérito, rejeitá-los, mantendo inalterado o Acórdão 1932/2021-TCU-Plenário.
TCU, Sala das Sessões, em 16 de fevereiro de 2022.
AROLDO CEDRAZ 
Relator